臺灣臺中地方法院刑事判決　　　　　　 100年度易字第3087號
公　訴　人　臺灣臺中地方法院檢察署檢察官
被　　　告　林信謀
上列被告因傷害案件，經檢察官提起公訴（一００年度偵字第一
四三七二號），本院判決如下：
    主    文
林信謀傷害人之身體，處有期徒刑肆月，如易科罰金，以新臺幣
壹仟元折算壹日。
扣案之原子筆（部分斷裂）壹支沒收。
    犯罪事實
一、林信謀於民國一百年六月二十一日下午五時零七分許，行經
    臺中市○○區○○路三段與市○○○路交岔路口時，因見其
    女友許婉玲與在鄰近「老虎城購物中心」擔任保全主管職務
    之董重祥併肩而行，林信謀認為係董重祥有意糾纏許婉玲而
    一時情緒激動，竟萌生傷害他人身體之犯意，乃直接橫越河
    南路三段而衝向董重祥，並將其所有原本放置在口袋內之原
    子筆一支持握於手中，未加理會許婉玲之解釋勸說，即以原
    子筆筆尖之一端刺向董重祥之頭部，致使董重祥因而受有左
    頭皮之開放性傷口（長約七公分，原子筆筆尖殘留於董重祥
    左頭皮內）。嗣經路過民眾以電話報警處理，經警前來查獲
    林信謀，並當場扣得林信謀所有供前揭傷害犯罪使用之原子
    筆（部分斷裂）一支，始悉上情。
二、案經董重祥訴由臺中市政府警察局第六分局報告臺灣臺中地
    方法院檢察署檢察官偵查起訴。
    理    由
壹、證據能力取捨之判斷：
一、按刑事訴訟法第一百五十九條之一第二項規定，被告以外之
    人於偵查中向檢察官所為之陳述，除顯有不可信之情況者外
    ，得為證據。考其立法意旨，係以刑事訴訟法規定檢察官代
    表國家偵查犯罪、實施公訴，依法其有訊問被告、證人及鑑
    定人之職權，證人、鑑定人且須具結，而實務運作時，偵查
    中檢察官向被告以外之人所取得之陳述，原則上均能遵守法
    律規定，不致違法取供，其可信性極高，為兼顧理論與實務
    ，爰於第二項明定被告以外之人於偵查中向檢察官所為之陳
    述，除顯有不可信之情況者外，得為證據（參考刑事訴訟法
    第一百五十九條之一立法理由）。本案證人許婉玲、陳欣裕
    於檢察官偵查時以證人身分作證，經檢察官告以具結之義務
    及偽證之處罰，並命具結而擔保其證述之真實性，且無證據
    顯示係遭受強暴、脅迫、詐欺、利誘等外力干擾情形，或在
    影響其等心理狀況致妨礙其自由陳述等顯不可信之情況下所
    為。上揭證人於偵訊時之陳述既無顯不可信之情況，依前開
    說明，自有證據能力。
二、按醫師執行醫療業務時，不論患者是因病尋求診療，或因特
    殊目的而就醫，醫師於診療過程中，應依醫師法之規定，製
    作病歷，此一病歷之製作，均屬醫師於醫療業務過程中所須
    製作之紀錄文書，而且每一醫療行為均屬可分，因其接續之
    看診行為而構成醫療業務行為，其中縱有因訴訟目的，例如
    被毆傷而尋求醫師之治療，對醫師而言，仍屬其醫療業務行
    為之一部分，仍應依法製作病歷，則該病歷仍屬業務上所製
    作之紀錄文書，與通常之醫療行為所製作之病歷無殊，自屬
    刑事訴訟法第一百五十九條之四第二款所稱從事業務之人於
    業務上所須製作之紀錄文書，而診斷證明書係依病歷所轉錄
    之證明文書，自仍屬本條項之證明文書，最高法院九十七年
    度台上字第六六六號刑事判決可資參照。則卷附澄清綜合醫
    院診斷證明書、病歷資料，既屬醫師為執行醫療業務行為所
    製作之證明文書及紀錄文書，依刑事訴訟法第一百五十九條
    之四第二款之規定，應合於傳聞例外而具有證據能力。
三、又被告以外之人於審判外之陳述，雖不符刑事訴訟法第一百
    五十九條之一至第一百五十九條之四之規定，然經當事人於
    審判程序同意作為證據，法院審酌該言詞陳述作成時之情況
    ，認為適當者，亦得為證據；當事人、代理人或辯護人於法
    院調查證據時，知有刑事訴訟法第一百五十九條第一項不得
    為證據之情形，而未於言詞辯論終結前聲明異議者，視為有
    前項之同意，刑事訴訟法第一百五十九條之五定有明文。證
    人即告訴人董重祥、證人許婉玲、陳欣裕於警詢時之證述內
    容，係被告以外之人於審判外之陳述，屬刑法第一百五十九
    條第一項所稱之傳聞證據；且其嗣於本院審判中到庭接受詰
    問，證述內容與警詢時所言並無不符，尚無適用刑事訴訟法
    第一百五十九條之二傳聞例外規定之餘地（最高法院九十八
    年度台上字第二七五六號、九十八年度台上字第五二八三號
    刑事判決參照）。惟被告於本院審理時已表示同意具有證據
    能力，本院審酌上開陳述作成時之情況，並無違法取證之瑕
    疵，認以之作為證據為適當，揆諸上開規定，應具有證據能
    力。
四、另卷附扣案物品及現場照片、告訴人董重祥受傷照片，純係
    機械作用而不涉及人為之意志判斷，與傳聞法則所欲防止證
    人記憶、認知、誠信之誤差明顯有別，並非屬人類意思表達
    之言詞或書面陳述（最高法院九十七年度台上字第三八五四
    號刑事判決參照）。該項證據既無違法取得之情形，且經本
    院依法踐行調查證據程序，自應具有證據能力。
貳、實體論罪科刑之依據：
一、訊據被告林信謀對於上開時、地持扣案之原子筆刺傷告訴人
    董重祥等情固坦承不諱，惟辯稱：當時係因告訴人董重祥先
    攻擊伊，所以伊才拿出原子筆來防衛，伊認為自己是遭到攻
    擊才會還擊云云。然查：
（一）按刑事案件之處理，視案件之輕微或重大，或視被告對於
      起訴事實有無爭執，而異其審理之訴訟程序或簡化證據之
      調查，一方面可合理分配司法資源的利用，且可減輕法院
      審理案件之負擔，以達訴訟經濟之要求；另一方面亦可使
      訴訟儘速終結，讓被告免於訟累，是以刑事訴訟法第二百
      七十三條之一第一項明定，除被告所犯為死刑、無期徒刑
      、最輕本刑為三年以上有期徒刑之罪或高等法院管轄第一
      審案件者外，於同法第二百七十三條第一項程序進行中，
      被告先就被訴事實為「有罪之陳述」時，審判長得告知被
      告簡式審判程序之旨，並聽取當事人、代理人、辯護人及
      輔佐人之意見後，裁定進行簡式審判程序。而簡式審判程
      序之證據調查，不受同法第一百五十九條第一項、第一百
      六十一條之二、第一百六十一條之三、第一百六十三條之
      一及第一百六十四條至第一百七十條規定之限制。惟此之
      所謂「有罪之陳述」，解釋上不僅包括對全部構成要件之
      承認，且須承認無何阻卻違法或阻卻責任事由存在，始足
      當之，倘遇有前述阻卻犯罪事由之抗辯，自難認係「有罪
      之陳述」，法院仍應適用通常審判程序進行審理，最高法
      院九十七年度台上字第二一０號刑事判決可供參照。本案
      被告雖於審理時表示願意認罪，惟又提出前揭基於防衛目
      的而反擊之抗辯，似已主張自己具有刑法第二十三條「正
      當防衛」之阻卻違法事由，揆諸前揭說明，難認被告就本
      案為有罪之陳述，本院仍無從逕依簡式審判程序審結本案
      ，先此敘明。
（二）上開犯罪事實，業據證人即告訴人董重祥於警詢時指證明
      確，核與證人許婉玲、證人即「老虎城購物中心」保全人
      員陳欣裕於警詢、偵查及本院審理時證述目睹被告橫越道
      路衝向告訴人董重祥之經過相符，並有澄清綜合醫院中港
      分院診斷證明書一份、澄清綜合醫院告訴人董重祥病歷資
      料一份、扣案物品及現場照片七張、告訴人董重祥受傷照
      片五張附卷可稽，及原子筆（部分斷裂）一支扣案為憑，
      足徵被告關於持原子筆刺向告訴人董重祥成傷之自白應屬
      真實。而被告於警詢及一百年六月二十一日偵訊時，雖辯
      稱：刺入告訴人董重祥頭皮之原子筆，是在扭打過程中掉
      落損壞云云，惟經本院向澄清綜合醫院調取告訴人董重祥
      病歷，並對照卷附診斷證明書、告訴人董重祥受傷照片所
      示，該原子筆筆尖確實插入告訴人董重祥頭皮之內，而非
      僅單純掉落於案發現場而已。又原子筆筆尖雖屬尖銳，但
      平時只供在紙張上書寫之用，如欲以之刺入人體皮膚，仍
      需持用人緊握筆桿猛力突刺，始克完成。是以被告之原子
      筆如係在扭打過程中不慎掉落於地，而未由被告持握手中
      刻意刺向告訴人董重祥頭部，當無可能造成告訴人董重祥
      受有左頭皮之開放性傷口（長約七公分），且將原子筆筆
      尖殘留於告訴人董重祥頭皮之內。被告於警詢及偵查中猶
      執前揭情詞置辯，至為無稽，顯不足取。
（三）再按正當防衛必須對於現在不法之侵害始得為之，侵害業
      已過去，或無從分別何方為不法侵害之互毆行為，均不得
      主張防衛權，而衡之一般社會經驗法則，互毆係屬多數動
      作構成單純一罪而互為攻擊之傷害行為，縱令一方先行出
      手，而還擊之一方在客觀上苟非單純對於現在不法之侵害
      為必要排除之反擊行為，因其本即有傷害之犯意存在，則
      對其互為攻擊之還手反擊行為，自無主張防衛權之餘地，
      最高法院九十二年度台上字第三０三九號刑事判決可資參
      照。被告於一百年七月十二日偵訊時業已自承：「……我
      衝過來時，他腳抬起來，我煞不住，我們才會扭打……。
      」等語，另於本院審理時亦供稱：「……是因為看到告訴
      人有抬腳的動作，所以為了保護我自己和許婉玲，才會與
      告訴人發生扭打。」等語，則被告橫越河南路三段衝向告
      訴人董重祥之際，告訴人董重祥至多僅有抬腿之防衛動作
      ，根本未有傷害行為，自無現在不法侵害被告權利之可言
      ，被告顯不得主張正當防衛。再者，被告如係因煞停不及
      而撞上告訴人董重祥，應係自己估算距離誤差或衝力過猛
      所致，亦與防衛權利之目的毫無關涉，亦不容其恣意主張
      正當防衛而冀圖卸責。尤其被告又以原子筆筆尖之一端猛
      力刺向告訴人董重祥之頭部，以其攻擊部位及施用力道觀
      察，顯係意在造成告訴人董重祥頭部受創，而與一般單純
      出於防衛目的而抵禦格擋或排除侵害之情形迥然有別，無
      從逕認被告係出於防衛意思所為反擊，揆諸前揭實務見解
      ，不問何方先行出手，被告均不得主張其有刑法第二十三
      條前段「正當防衛」之阻卻違法事由。
    綜上所陳，被告徒以自己係基於防衛目的而向告訴人董重祥
    施以反擊云云，尚屬無憑，難認可採。本案事證已臻明確，
    被告犯行至堪認定。
二、核被告林信謀所為，係犯刑法第二百七十七條第一項之傷害
    罪。爰審酌被告僅因女友與告訴人董重祥併肩而行，一時激
    動而持原子筆猛刺告訴人董重祥之頭部成傷，無視於傷害他
    人身體所產生之嚴重後果，其犯罪動機與手段皆無足取，對
    於告訴人董重祥身體造成之危害亦非輕微；且被告於犯罪後
    先辯稱原子筆僅係不慎掉落，其後更主張係出於防衛目的而
    出手反擊，迄今仍未與告訴人董重祥就損害賠償部分達成民
    事和解；另參以被告犯罪動機、目的、手段、犯後態度、具
    有高職肄業學歷之智識程度等一切情狀，量處如主文所示之
    刑，併諭知易科罰金之折算標準，以示懲儆。扣案之原子筆
    （部分斷裂）一支，業據被告於一百年六月二十一日偵訊時
    坦承為其所有，且係供本案傷害犯罪使用之物，應依刑法第
    三十八條第一項第二款之規定，宣告沒收。
據上論斷，應依刑事訴訟法第二百九十九條第一項前段，刑法第
二百七十七條第一項、第四十一條第一項前段、第三十八條第一
項第二款，刑法施行法第一條之一第一項、第二項前段，判決如
主文。
本案經檢察官廖育賢到庭執行職務。
中    華    民    國   100    年    12    月    29    日
                    刑事第七庭  法  官  高文崇
以上正本證明與原本無異。
如不服本判決應於收受判決後10日內向本院提出上訴書狀，並應
敘述具體理由。其未敘述上訴理由者，應於上訴期間屆滿後20日
內向本院補提理由書（均須按他造當事人之人數附繕本）「切勿
逕送上級法院」。
告訴人或被害人對於判決如有不服具備理由請求檢察官上訴者，
其上訴期間之計算係以檢察官收受判決正本之日期為準。
                                書記官  葉卉羚
中    華    民    國   100    年    12    月    29    日
附錄論罪科刑法條
刑法第二百七十七條第一項：
傷害人之身體或健康者，處三年以下有期徒刑，拘役或一千元以
下罰金。